【裁判字號】    99,訴,2461
【裁判日期】    991208
【裁判案由】    回復原狀
【裁判全文】
臺灣臺北地方法院民事判決              99年度訴字第2461號
原      告  林家筠
訴訟代理人  曾郁智律師
複代理人    趙佑全律師
被      告  王瓊雲
            劉信增
            劉信章
上列當事人間請求回復原狀等事件，本院於民國99年11月24日言
詞辯論終結，判決如下：
    主      文
被告王瓊雲應給付原告新臺幣壹拾柒萬肆仟伍佰元，及自民國九
十九年十一月二十日起至清償日止，按年息百分之五計算之利息
，並自民國九十九年十二月二十日起至民國一００年七月二十日
止，每月二十日各給付原告新臺幣肆萬元。
原告其餘之訴駁回。
訴訟費用由被告王瓊雲負擔三分之一，餘由原告負擔。
本判決第一項得假執行。
原告其餘假執行之聲請駁回。
    事實及理由
壹、程序方面：
一、按訴狀送達後，原告不得將原訴變更或追加他訴。但有請求
    之基礎事實同一者、擴張或減縮應受判決事項之聲明者、不
    甚礙被告之防禦及訴訟之終結者，不在此限。民事訴訟法第
    255 條第1 項第2 款、第3 款、第7 款。所謂請求之基礎事
    實同一，係指變更或追加之訴與原訴之主張爭點有其共同性
    ，各請求利益之主張在社會上可認為同一或關連，而就原請
    求之訴訟及證據資料，於審理繼續進行在相當程度範圍內具
    有同一性或一體性，得期待於後請求之審理予以利用，俾先
    後兩者請求在同一程序加以解決，避免重複審理，進而為統
    一解決紛爭者，即屬之。查原告起訴時聲明為：「被告應將
    信託給劉信章之建物及土地恢復原有之權利。」等語（見卷
    第4 頁），嗣於民國99年8 月4 日庭期時始具狀表明，係向
    被告王瓊雲請求借墊會款，被告劉信增曾與其達成協議，為
    前述借款之保證人，又劉信增為脫產將己有坐落臺北市○○
    區○○段一小段210 地號及其上1576建號即門牌臺北市文山
    區○○○路○段142 巷26號5 樓建物（下稱系爭不動產），
    信託登記予其弟即被告劉信章，依民法借貸、保證法律關係
    及第244 條、184 條等規定提起訴訟，並因系爭不動產已移
    轉登記第三人趙明倫，追加為被告，並變更聲明為：「先位
    聲明：一、被告劉信增、劉信章應就坐落臺北市○○區○○
    段一小段210 地號及其上1576建號即門牌臺北市文山區○○
    ○路○段142 巷26號5 樓建物，於99年4 月29日所為信託行
    為應予撤銷及所有權移轉登記行為應予塗銷。二、被告趙明
    倫應將系爭土地於99年6 月17日經臺北市文山地政事務所以
    買賣為登記原因所為之所有權移轉登記，予以塗銷，並回復
    登記為為被告劉信增所有。備位聲明：一、被告王瓊雲、劉
    信增、劉信章應給付原告新臺幣（下同）60萬元。」等語（
    見卷第40-41 頁），嗣於99年8 月10日具狀到院表示變更備
    位聲明：「(一)被告王瓊雲應給付原告60萬元。(二)被告劉信增
    應給付原告60萬元。(三)被告劉信增、劉信章應連帶給付原告
    60 萬 元。(四)前三項所命之給付，如其中一被告已履行全部
    或一部，他被告於已履行之範圃內免給付之義務。」等語（
    見卷第64頁），又於99年8 月31日具狀變更聲明為：「(一)被
    告王瓊雲應給付原告60萬元。如對其財產為強制執行而無效
    果時，由被告劉信增、劉信章連帶給付之。」等語（見卷第
    133 頁），於99年9 月8 日庭期時當庭撤回對趙明倫之訴，
    並表明依據合會關係對被告王瓊雲為前述請求，有當日言詞
    辯論筆錄在卷可按（見卷第166 頁反面），其後於99年11月
    3 日庭期時當庭將請求金額減縮為494,500 元等語（見卷第
    196 頁反面），最後於99年11月22日具狀再度變更訴之聲明
    為：「一、被告王瓊雲、劉信增、劉信章應給付原告壹拾柒
    萬肆仟伍佰元，及自99年11月20起至清償日止按年息5 ％計
    算之利息，並應自民國99年12月20日起至100 年7 月20日之
    每月20日，按月給付原告肆萬元。」等語（見卷第201 頁）
    。核屬減縮還款範圍應受判決事項之聲明，又其變更或追加
    聲明均因兩造間系爭合會關係之同一事實，不甚礙被告之防
    禦及訴訟終結，揆諸首揭規定，均予准許。
二、本件被告王瓊雲經合法通知，未於言詞辯論期日到場，查無
    民事訴訟法第386 條所列各款情形，應准原告之聲請，由其
    一造辯論而為判決，合先明。
貳、實體方面：
一、原告主張：緣王瓊雲與劉信增為夫妻關係，劉信增與劉信章
    則兄弟關係。王瓊雲、劉信增及訴外人劉瑞哲於99年間參加
    以伊為會首，每期會款2 萬元，會首連同會員共20會，會期
    自至98年12月20日起至100 年7 月20日止，採內標制之合會
    （下稱系爭合會），尚未得標者（下稱活會）每期會款18,5
    00元。系爭合會之第一期會款38萬元由伊標得，第二期會款
    353,000 元由訴外人蘇玉華標得，第三期354,500 元由王瓊
    雲標得，惟於扣除劉信增、劉瑞哲之會款各18,500元，實際
    應取得會款為317,500 元（計算式：活會會款18,500元×人
    數17＋死會會款20,000×人數2 ＝354,500 元；354,500 －
    18,500×2 ＝317,500 ），第四期會款356,000 元由劉信增
    標得，惟於扣除王瓊雲、劉瑞哲之會款分別為20,000元、18
    ,500元，實際應取得會款為317,500 元（18,500元×16＋20
    ,000×3 ＝356,000 ；356,000 －20,000－18,500＝317,50
    0 ），故王瓊雲實際取得會款共計635,000 元（317,500 ＋
    317,500 ＝635,000 ），因王瓊雲提早預支，伊僅交付63萬
    元。王瓊雲、劉信增得標後，理應每月分別依約交付當期會
    款，然渠等並未如期依約交付，伊為使合會繼續進行，將劉
    瑞哲一會自行收回，並為王瓊雲、劉信增代墊會款予得標會
    員，嗣王瓊雲為擔保伊所代墊會款之債權，於99年4 月21日
    邀同劉信增為保證人簽立保證書，並以本人名義開立票據金
    額40,000元之本票共16張予伊，伊自99年5 月至99年11月間
    ，共計代墊會款為28萬元〔4 萬（2 會）×7 月＝28萬〕，
    扣除被告已付劉瑞哲名義之前2 期會款38,500元，及以被告
    所有價值67,000元之汽車抵償，王瓊雲、劉信增尚餘174,50
    0 元（28萬－38,500－67,000＝174,500 ）未為給付，迄今
    仍未清償，屢經催討，均未獲置理。又劉信增明知系爭債務
    存在，仍以通謀虛偽意思表示，將其所有之系爭不動產信託
    與劉信章，並由其代為出售以行脫產之實，顯有詐害債權情
    形，爰依合會、保證及侵權行為法律關係提起本件訴訟等語
    。並聲明：如前最後變更聲明所示，並陳明願供擔保請准宣
    告假執行。
二、被告王瓊雲未於言詞辯論期日到場，亦未提出書狀供本院參
    酌。
三、其餘被告則以下列等語資為置辯，並均聲明：原告之訴駁回
    。
(一)、劉信增部分：原告與王瓊雲為多年好友，伊與王瓊雲雖為夫
    妻關係，惟與原告並不熟識，亦未參與系爭合會，不知原告
    何以指稱其為會員，且觀原告上開之說詞暨提出之匯款單，
    雖稱99年3 月會款由伊得標，惟實際匯款予王瓊雲，可證上
    開會款交付與之無涉。又王瓊雲另有刑事案件纏身，伊等赴
    往原告介紹之律師事務所商討案情，經該律師及原告以欺騙
    利誘之方式，使王瓊雲簽立履約保證書並由伊為保證人，屬
    違反誠信原則而無效，伊不負保證人之責任，縱應負責，王
    瓊雲與原告間前以汽車抵償系爭債務，自應予以扣除，再原
    告提出附卷之本票，其中12張之額共計48萬元，未屆清償期
    限，不得預先請求，且原告尚未就王瓊雲之財產聲請強制執
    行而有受償不足情形，伊亦得抗辯拒絕履行。
(二)、劉信章部分：劉信增未免受王瓊雲之刑事案件波及，唯恐其
    子女日後無以為繼，乃將名下不動產信託與伊，盼日後托付
    子女與其照顧，並以系爭不動產所變價之財產為子女之生活
    基金，非未以此行脫產之實，伊與劉信增間信託契約，並無
    侵害原告債權之虞。
四、兩造不爭執事項：
(一)、王瓊雲與劉信增為夫妻關係，劉信增與劉信章為兄弟關係，
    又王瓊雲參與以原告為會首之合會，於99年4 月後即未支付
    系爭合會中以王瓊雲、劉信增及劉瑞哲為名義之會款，有互
    助會名單在卷可參（見卷第13頁）。
(二)、原告分別於99年2 月8 日匯款49萬5,000 元、99年3 月23日
    匯款13萬5,000 元予王瓊雲，有匯款委託書影本在卷可按（
    見卷第12頁）。
(三)、原告與王瓊雲、劉信增簽定切結書，約定由劉信增擔保王瓊
    雲對原告系爭合會之債務，有雙方於99年4 月21日簽訂文件
    一紙在卷可稽，劉信增對其上簽名之真正不爭執（見卷第11
    頁）。
(四)、劉信增於99年4 月29日將其所有坐落於臺北市○○區○○段
    一小段210 地號土地及其上1576建號，即門牌號碼為臺北市
    ○○○路6 段142 巷26號5 樓之房屋，以信託為登記事項，
    移轉所有權與劉信章，有建物及土地第二類登記謄本在卷可
    按（見卷第14-15頁）。
五、兩造爭執事項及法院判斷理由：
(一)、原告與王瓊雲、劉信增間是否成立合會關係？
(二)、原告請求劉信章與王瓊雲同負清償責任，有無理由？
(三)、劉信增與劉信章間信託契約，是否侵害原告債權，即原告請
    求渠等負侵權行為損害賠償，有無理由？
    茲就兩造爭點及本院得心證理由分述如下：
(一)、原告與王瓊雲、劉信增間是否成立合會關係？
 1、按稱合會者，謂由會首邀集二人以上為會員，互約交付會款
    及標取合會金之契約。其僅由會首與會員為約定者，亦成立
    合會。前項合會金，係指會首及會員應交付之全部會款。會
    款得為金錢或其他代替物。民法第709-1 條定有明文。原告
    主張王瓊雲、劉信增與劉瑞哲參與以其為會首之合會，每期
    會款2 萬元，會首連同會員共20會，會期自至98年12月20日
    起至100 年7 月20日止，採內標制，尚未得標者每期會款18
    ,500元，得標者每期會款2 萬元，又系爭合會第三期會款由
    王瓊雲標得，所得會款原為354,500 元，惟劉信增、劉瑞哲
    之會款皆由王瓊雲代為交付與收受，於扣除劉信增、劉瑞哲
    會款各18,500元，王瓊雲取得會款為317,500 元，第四期會
    款356,000 元由劉信增標得，扣除王瓊雲、劉瑞哲之會款分
    別為20,000元、18,500元後，取得會款為317,500 元等情，
    業據提出互助會名單、互助會計算方式（採內標）各會計算
    方式、99年2 月8 日49萬5,000 元、99年3 月23日13萬5,00
    0 元匯款予王瓊雲之匯款委託書影本各一紙，及王瓊雲開立
    予原告，面額為40,000元之本票影本共15張等件資料在卷可
    稽（見卷第6-10、12、13、205-209 頁），而王瓊雲經合法
    通知，無正當理由未到庭，亦未提出書狀為任何聲明或陳述
    ，依民事訴訟法第280 條第3 項視同自認，故原告主張其與
    王瓊雲間成立合會關係，並曾交付得標會款63萬元此部分事
    實，應堪採信。
 2、至於劉信增則以：兩造互不相識，無合會關係，亦未曾收受
    會款等語，否認雙方間成立合會契約，經查：因上開互助會
    名單、互助會計算方式（採內標）各會計算方式等件影本，
    僅係原告所製作之私文書，且並未經各個會員簽名，縱其上
    列有「劉信增」之姓名，不足以證明劉信增參加系爭合會，
    且前揭匯款委託書所示之受款人，為王瓊雲非劉信增，無足
    夠證據可證明原告與劉信增間有會款交付之事實，又原告與
    王瓊雲、劉信增雖曾於99年4 月21日簽定切結書，約定由劉
    信增擔保王瓊雲對原告系爭合會之債務，惟其係以保證人之
    名義簽認，若為系爭合會之實質會員，當無須以擔保王瓊雲
    之債務為名，與其共同負擔清償之義務，據上均難認雙方間
    有合會契約之意思表示合致及會款交付之事實，原告就此有
    利於己之事實之主張，舉證容有未足，洵不足採。綜上，原
    告主張王瓊雲、劉信增參與系爭合會，業據提出上開等件以
    資為憑，王瓊雲經合法通知未到庭亦無相關陳述，視同自認
    ，其與原告間有合會契約，應堪認定，惟其與劉信增有合會
    關係存在之主張，未據提出具體事證以實其說，依首揭條文
    及舉證責任分配原則，難認有據。
(二)、原告請求劉信章與王瓊雲同負清償責任，有無理由？
 1、原告與王瓊雲間有合會關係存在，已如上述，因王瓊雲以自
    己名義於99年2 月得標後，依約應按月給付死會會款2 萬元
    ，以劉信增之名義按月給付活會會款18,500元，復以劉信增
    之名義於同年3 月得標後，按月給付王瓊雲與劉信增名義之
    死會會款共4 萬元至100 年7 月20日會期結束止，惟王瓊雲
    自99年4 月起即停止給付，嗣於99年4 月21日邀同劉信增為
    保證人簽立系爭切結書，並以王瓊雲之名義開立面額為40,0
    00元之本票共15張予原告供擔保，惟迄今仍未清償，則原告
    依據系爭合會關係，請求王瓊雲給付會款，尚屬有據，又原
    告自承劉瑞哲一會已自行收回，王瓊雲前已付劉瑞哲名義之
    前2 期會款38,500元（20,000＋18,500＝38,500），此部分
    應予以扣除，再劉信增抗辯前曾以價值67,000元之自用小客
    車抵償系爭會款債務，業據提出切結書內容附卷為憑（見卷
    第30-31 頁），復為原告所不爭執，亦應一併扣除，從而原
    告主張自99年5 月至99年11月間為王瓊雲代墊會款共計28萬
    元〔4 萬（2 個死會）×7 月＝28萬〕，於扣除38,500元及
    67,000元後，尚餘174,500 元，為有理由，另關於99年12月
    20日起至100 年7 月20日會款部分，按請求將來給付之訴，
    以有預為請求之必要者為限，得提起之，民事訴訟法第246
    條定有明文，原告主張就前揭履行期已到期會款部分，王瓊
    雲均已拒絕給付，且王瓊雲經合法通知，亦未到場說明，其
    餘尚未到期部分，王瓊雲即有到期不履行之虞，則原告就尚
    未到期部分，提起將來給付之訴，請求王瓊雲給付如主文第
    一項後段所示之金額，洵屬有據。
 2、次按保證者，謂當事人約定一方於他方之債務人不履行債務
    時，由其代負履行責任之契約，民法第739 條定有明文。而
    連帶保證為保證契約之一種，自應由雙方當事人就保證人願
    與主債務人負同一清償責任有意思之合致，始足成立。又保
    證債務人受債權人履行之請求，如主債務人確有資力，並未
    經債權人證明已向主債務人強制執行而無效果時，固有先訴
    及檢索之抗辯權。但保證契約內已特別定明主債務人屆期不
    還，由保證人如數墊還者，即認為先訴及檢索抗辯權之捨棄
    ，不得再行主張。有最高法院18年上字第2570號判例要旨參
    照。末按未據債權人證明其已就主債務人財產強制執行而無
    效果，於法自許保證人提出先訴抗辯。亦有最高法院20年上
    字第1200號判例要旨參照。原告主張劉信增給付會款，因雙
    方間無合會契約存在，原告據此而為請求，顯屬無稽，茲不
    贅述。至於原告依據保證關係，主張劉信增與王瓊雲同負給
    付會款責任，無非係以系爭切結書業經劉信增簽認願為王瓊
    雲之保證人，自應就王瓊雲對原告所負之上開債務，負共同
    清償責任為據，惟查：依系爭切結書內容所載：「98年12月
    20日始至100 年7 月20日止共20會（含會頭）王瓊雲99年2.
    20標走，劉信增99年3 月20標走，共匯＄635,000 （附件匯
    款單）99年4 月20至100 年7 月20日尚有16個死會應付16×
    20,000×2 個會＝640,000 ……王瓊雲若願意一次給清，
    以會頭給的款635,000 扣劉瑞哲已付38,500＝596,500 （一
    次付清）案，若不方便，請開立40,000元16張本票給會頭
    林家筠每匯一次會錢，會首將本票退回給王瓊雲，劉瑞哲38
    ,500的錢抵100 年7 月20日會錢，王瓊雲只要匯1,500 即可
    。請選擇：一、二擇一履行。立同意切結書人：王瓊雲、保
    證人：劉信增……」等文字（見卷第11頁），觀諸系爭切結
    書文中並無關於保證契約權利義務之約定，僅有劉信增於保
    證人欄簽名之事實，則雙方間之權利義務關係、債權債務範
    圍及清償條件等，均非明確，劉信增是否應負保證人責任，
    已非無疑，退步言之，縱系爭切結書可資證明雙方成立保證
    契約，劉信增對原告負保證債務，惟本件僅屬普通保證債務
    ，非連帶保證債務，揆諸前揭條文及判例要旨說明，本件一
    般保證於債權人（即原告）就主債務人（即被告王瓊雲）之
    財產強制執行而無效果前，保證人（即被告劉信增）得行使
    先訴抗辯權，對於債權人得拒絕清償，從而劉信增執此抗辯
    ，即屬有據，原告此部分之請求，即屬無理。
(三)、劉信增與劉信章間信託契約，是否侵害原告債權，即原告請
    求渠等負侵權行為損害賠償，有無理由？
    按債務人於將受強制執行之際，以詐害行為將其所有不動產
    移轉登記與第三人，使債權人之債權無法實現，如第三人知
    悉債權之存在及其侵害之事實，而與之合謀，難謂無故意不
    法侵害他人權利之情事，債權人似非不得依侵權行為之法則
    請求其賠償損害。原告主張劉信增將其所有系爭不動產，以
    信託之名義移轉登記與劉信章，復委由劉信章出售系爭不動
    產，顯有以此詐害其債權行脫產之實，劉信增與劉信章為此
    應負損害賠償，與王瓊雲同負給付會款責任云云，惟查：劉
    信增對原告並無合會及連帶保證債務，就王瓊雲之上開債務
    ，不負共同清償責任，則原告對劉信增尚無實質具體債權存
    在可言，則劉信增將名下所有系爭不動產信託與劉信章，並
    委由劉信章代為出售，亦無詐害原告債權之虞，原告復未就
    渠等有何侵害其債權之事實，提出相關事證為憑，其空言指
    摘劉信增、劉信章構成詐害債權，並請求與王瓊雲共同負責
    ，即屬無據，不應准許。
六、綜上所述，原告本於合會之法律關係，請求王瓊雲給付174,
    500 元及自99年11月20日起（此部分依原告訴之聲明，訴狀
    繕本送達翌日為99年8 月11日）至清償日止，按年息5 ％計
    算之利息，並自99年12月20日起至100 年7 月20日止，每月
    20日各給付原告4 萬元，為有理由，應予准許。逾此部分之
    請求，則無理由，應予駁回。
七、原告陳明願供擔保，聲請宣告假執行，經核其勝訴部份，合
    於法律規定，惟上開所命給付之金額未逾50萬元，應依職權
    宣告假執行。原告其餘之訴既經駁回，其假執行之聲請即失
    所附麗，應併予駁回。
八、本件事證已臻明確，兩造其餘攻擊或防禦方法，經本院審酌
    後，認均與本件之結論無涉，茲不予論述，併予敘明。
九、訴訟費用負擔之依據：民事訴訟法第79條。
中    華    民    國    99    年    12    月    8     日
                  民事第五庭    法  官  鄧德倩
以上正本，係照原本作成。
如對本判決上訴，須於判決送達後20日內向本院提出上訴狀。如
委任律師提起上訴者，應一併繳納上訴審裁判費。
中    華    民    國    99    年    12    月    8     日
                                書記官  林孔華

司法院資訊處製作；財團法人民間司法改革基金會備份。
